臺灣高雄地方法院刑事判決
111年度審金訴字第32號
公  訴  人  臺灣高雄地方檢察署檢察官
被      告  李曜先


上列被告因詐欺等案件，經檢察官提起公訴（110年度偵字第217
04號），被告於準備程序中就被訴事實為有罪陳述，本院合議庭
裁定由受命法官獨任進行簡式審判程序，判決如下：
    主  文
乙○○犯三人以上共同詐欺取財罪，處有期徒刑壹年壹月。
未扣案之犯罪所得新臺幣貳仟元沒收，於全部或一部不能沒收或
不宜執行沒收時，追徵其價額。 
    事  實
一、乙○○於民國110年5月底起，於網路上應徵工作，而加入暱稱
    「張智傑」及其他真實姓名、年籍不詳之人所組成3 人以上
    、以實施詐術為手段，具有持續性、牟利性之有結構性組織
    （無證據證明成員中有未滿18歲之人。乙○○涉犯參與犯罪組
    織罪部分，不另為不受理，詳後述），擔任向車手收取詐欺
    款項，並上交予其他詐欺集團成員（俗稱「收水」)之工作
    。嗣乙○○與所屬詐欺集團成員，意圖為自己不法之所有，共
    同基於三人以上及隱匿犯罪所得來源、去向等之犯意聯絡，
    由林美絨（由檢察官另為處分）將其申辦之中華郵政帳號00
    0-00000000000000號帳戶資訊提供予詐欺集團。該詐欺集團
    成員即於110年6月16日撥打電話與丙○○，佯以「好貨誌」客
    服人員，並稱如欲解除重複扣款訂單設定，須前往操作網路
    銀行及自動櫃員機轉帳云云，致丙○○陷於錯誤，而陸續於同
    日10時19分起至同日12時24分止，匯款共計新臺幣（下同）
    850,329元至本案帳戶，旋由林美絨分次將其中843,000元提
    領一空，再由乙○○依「張智傑」之指示，分別於同日12時10
    分許，在高雄市小港區民航二街與民航三街口之OK超商前，
    收取林美絨交付之50萬元；又於同日13時許，在高雄市○○區
    ○○街000巷0號前，收取林美絨交付之343,000元詐欺款項，
    得手後隨即依指示於同日某時前往臺中市太平區育賢路某停
    車場，將上開款項置於該處後離去，而轉交與詐欺集團不詳
    成員，以此方式製造金流之斷點，致無從追查前揭款項之去
    向、所在，而掩飾、隱匿上開詐欺犯罪所得。乙○○因而獲取
    2,000元之報酬。嗣因丙○○察覺有異而報警處理，始循線查
    悉上情。
二、案經高雄市政府警察局小港分局報告臺灣高雄地方檢察署檢
    察官偵查起訴。
    理  由
一、程序方面：
    本件被告乙○○所犯均係死刑、無期徒刑、最輕本刑為3年以
    上有期徒刑以外之罪，其於本院準備程序中就被訴事實為有
    罪之陳述，經本院告知簡式審判程序之旨，並聽取公訴人、
    被告之意見後，認無不得或不宜改依簡式審判程序進行之情
    事，由本院依刑事訴訟法第273條之1第1項、第284條之1規
    定，裁定由受命法官獨任進行簡式審判程序。又本件之證據
    調查，依刑事訴訟法第273條之2規定，不受同法第159條第1
     項、第161條之2、第161條之3、第163條之1及第164條至第
    170條規定之限制，均合先敘明。
二、認定犯罪事實所憑之證據及其理由：
    上開犯罪事實，業據被告於本院審理時坦承不諱（見本院卷
    第139、155、159頁），核與證人即同案被告林美絨於警詢
    及偵訊中之證述、證人即告訴人丙○○於警詢中證述情節相符
    ，並有林美絨與詐欺集團之LINE對話紀錄、林美絨提領款項
    之監視器影像光碟暨擷圖、被告前往收取同案被告林美絨提
    領款項之監視器影像擷圖、中國信託銀行自動櫃員機收據、
    網路銀行轉帳收據、告訴人與詐欺集團之手機通話紀錄擷圖
    及本案帳戶之開戶資料及交易明細在卷可佐，足認被告自白
    與事實相符，並有證據補強，洵堪採為論罪科刑之依據。從
    而，本案事證明確，被告犯行堪以認定，應依法論科。
三、論罪科刑：
（一）法律適用之說明：
    1.按共同實行犯罪行為之人，在合同意思範圍以內，各自分
      擔犯罪行為之一部，相互利用他人之行為，以達其犯罪之
      目的者，即應對於全部所發生之結果，共同負責，不問犯
      罪動機起於何人，亦不必每一階段犯行，均經參與。再關
      於犯意聯絡，不限於事前有所協議，其於行為當時，基於
      相互之認識，以共同犯罪之意思參與者，亦無礙於共同正
      犯之成立。且數共同正犯之間，原不以直接發生犯意聯絡
      者為限，即有間接之聯絡者，亦包括在內。詐欺集團成員
      ，以分工合作之方式，各自分擔犯罪行為之一部，相互利
      用他人之行為，以達詐欺取財之目的，即應負共同正犯責
      任，不必每一階段犯行均經參與，且犯意之聯絡，亦不以
      直接發生者為限，其有間接之聯絡者，亦屬之（最高法院
      28年上字第3110號判例、85年度台上字第6220號、97年度
      臺上字第2946號判決意旨參照）。被告加入本件詐欺集團
      ，擔任向提款車手收取詐欺款項再繳回上游之工作，其雖
      未自始至終參與各階段之犯行，但主觀上對該詐欺集團呈
      現細密之多人分工模式及彼此扮演不同角色、分擔相異工
      作而屬有結構性組織等節，顯已有所預見，且其所參與者
      既係本件整體詐欺取財犯罪計畫不可或缺之重要環節，其
      與詐欺集團成員間，在合同意思範圍內，各自分擔本件犯
      罪行為之一部，彼此相互利用他人之行為，最終共同達成
      其等詐欺取財犯罪之目的，依前揭說明，被告自應就本件
      詐欺集團詐欺取財犯行所發生之結果，同負全責。
    2.洗錢防制法業於105年12月28日修正公布，並於106年6月2
      8日施行，本次修法參考國際防制洗錢金融行動工作組織
      （Financial Action Task Force，下稱FATF）40項建議
      之第3 項建議，並參採聯合國禁止非法販運麻醉藥品和精
      神藥物公約及聯合國打擊跨國有組織犯罪公約之洗錢行為
      定義，將洗錢行為之處置、多層化及整合等各階段，全部
      納為洗錢行為，完整規範洗錢之所有行為模式。不惟就洗
      錢行為之定義（第2條）、前置犯罪之門檻（第3條）、特
      定犯罪所得之定義（第4條），皆有修正。抑且因應洗錢
      行為定義之修正，將修正前同法第11條第1項、第2項區分
      為自己或為他人洗錢罪，而有不同法定刑度，合併移列至
      第14條第1項，亦不再區分為不同罪責，同處7 年以下有
      期徒刑，併科新臺幣500萬元以下罰金，以求與國際規範
      接軌，澈底打擊洗錢犯罪。從而新法第14條第1項之一般
      洗錢罪，只須有第2條各款所示洗錢行為之一，而以第3條
      規定之特定犯罪作為聯結為已足。申言之，洗錢之定義，
      在新法施行後，與修正前規定未盡相同，因此是否為洗錢
      行為，自應就犯罪全部過程加以觀察，不僅須行為人客觀
      上有掩飾或隱匿特定犯罪所得之財物或財產上利益之具體
      作為，主觀上更須具有掩飾或隱匿其犯罪所得或變得之財
      產或財產上利益與犯罪之關聯性，使其來源形式上合法化
      ，以逃避國家追訴、處罰之犯罪意思，始克相當。過去實
      務認為，行為人對犯特定犯罪所得之財物或利益作直接使
      用或消費之處分行為，或僅將自己犯罪所得財物交予其他
      共同正犯，祇屬犯罪後處分贓物之行為，非本條例所規範
      之洗錢行為。惟依新法規定，倘行為人意圖掩飾或隱匿特
      定犯罪所得來源，而將特定犯罪所得直接消費處分，甚或
      交予其他共同正犯予以隱匿，或由共同正犯以虛假交易外
      觀掩飾不法金流移動，即難認僅單純犯罪後處分贓物之行
      為，應仍構成新法第2條第1或2款之洗錢行為（最高法院1
      08年台上字第3086號判決意旨）。被告向林美絨收取詐欺
      款項後，再將該款項交付予其所屬詐欺集團成員之不詳成
      員，該行為已製造金流斷點，使偵查機關難以追查帳戶金
      流，以達掩飾詐欺犯罪所得之本質及去向，核被告所為，
      已構成洗錢防制法第14條第1項之一般洗錢罪。　　 
（二）罪名：
    1.核被告所為，係犯刑法第339條之4第1項第2款之三人以上
      共同詐欺取財罪、洗錢防制法第2條第2款、第14條第1項
      之洗錢罪（涉犯參與犯罪組織罪嫌部分不另為不受理之諭
      知，詳後述）。　　　
    2.被告以一行為同時觸犯一般洗錢罪及三人以上共同詐欺取
      財罪，為想像競合犯，應依刑法第55條之規定，從一重論
      以三人以上共同詐欺取財罪論處。
    3.被告與「張智傑」及其所屬詐欺集團成員間，有犯意聯絡
      及行為分擔，縱被告與實際撥打電話詐騙告訴人之成員互
      不相識，然就本件犯行，仍係在合同意思範圍內，各自分
      擔犯罪行為之一部，並相互利用他人之行為，以達遂行犯
      罪之目的，仍應就其所參與犯行而生之全部犯罪結果共同
      負責，而論以共同正犯，然因主文已有三人以上，故主文
      無須再敘述共犯。
（三）公訴意旨雖認被告本件犯行應論以累犯，惟並未就構成累
      犯之事實及應加重其刑之具體事項提出相關證明方法，是
      參111年4月27日最高法院110年度台上大字第5660號裁定
      意旨，爰毋庸依職權調查並為相關之認定，然因累犯資料
      本來即可在刑法第57條第5款「犯罪行為人之品行」中予
      以評價，本院審理時仍得就被告可能構成累犯之前科、素
      行資料，列為刑法第57條第5款所定「犯罪行為人之品行
      」之審酌事項，併此敘明。　
（四）刑罰裁量：
      爰以行為人之責任為基礎，審酌被告不思以正當途徑獲取
      財物，竟圖不勞而獲而加入集團，共同侵害告訴人之財產
      法益，法紀觀念偏差，並使告訴人蒙受財產損失之痛苦，
      所為實有不該，惟念其犯後坦承犯行（包含自白坦承參與
      洗錢犯行；洗錢防制法第16條第2項規定：「犯前2條之罪
      ，在偵查或審判中自白者，減輕其刑。」，被告於本院審
      理中自白參與洗錢犯行，然此係屬想像競合犯其中之輕罪
      ，依最高法院109年度台上字第3936號判決意旨，僅得由
      本院於量刑時一併衡酌該部分減輕其刑事由，即屬評價完
      足），態度尚可，兼衡被告之素行、本件犯罪之手段、情
      節、所生危害、分工程度、智識程度、家庭生活、經濟狀
      況等一切具體情狀（涉被告個人隱私，均詳卷），量處如
      主文所示之刑。
四、沒收與否之認定：
（一）本件被告獲有2,000元之不法所得，業經被告供承在卷（
      見本院卷第139、161頁），應依刑法第38條之1第1項前段
      、第3項規定宣告沒收，於全部或一部不能沒收或不宜執
      行沒收時，追徵其價額。
（二）另洗錢防制法第18條第1項前段固規定：「犯第14條之罪
      ，其所移轉、變更、掩飾、隱匿、收受、取得、持有、使
      用之財物或財產上利益，沒收之」，但條文並無「不問屬
      於犯罪行為人與否」之要件，當以屬於（按指實際管領）
      犯罪行為人者為限，始應沒收。查告訴人遭詐欺之款項，
      被告已依指示交付詐欺集團成員，則本案遭被告掩飾、隱
      匿去向與所在之詐欺所得，已不在被告實際管領之中，自
      無從依上開規定諭知沒收，附此敘明。
五、不另為不受理部分：
（一）公訴意旨另以：被告乙○○於110年5月底於網路上應徵工作
      而加入真實姓名、年籍不詳暱稱「張智傑」及其他不詳成
      年人所組成之3 人以上、以實施詐術為手段，具有持續性
      、牟利性之有結構性組織，擔任收水工作，亦涉犯組織犯
      罪防制條例第3條第1項後段之參與犯罪組織罪嫌云云。
（二）按行為人於參與同一詐欺集團之多次加重詐欺行為，因部
      分犯行發覺在後或偵查階段之先後不同，肇致起訴後分由
      不同之法官審理，為裨益法院審理範圍明確、便於事實認
      定，即應以數案中「最先繫屬於法院之案件」為準，以「
      該案件」中之「首次」加重詐欺犯行與參與犯罪組織罪論
      以想像競合。縱該首次犯行非屬事實上之首次，亦因參與
      犯罪組織之繼續行為，已為該案中之首次犯行所包攝，該
      參與犯罪組織行為之評價已獲滿足，自不再重複於他次詐
      欺犯行中再次論罪，俾免於過度評價及悖於一事不再理原
      則。至於「另案」起訴之他次加重詐欺犯行，縱屬事實上
      之首次犯行，仍需單獨論以加重詐欺罪，以彰顯刑法對不
      同被害人財產保護之完整性，避免評價不足（最高法院10
      9 年度台上字第3945號判決意旨參照）。
（三）經查，本件被告加入「張智傑」所屬之詐欺集團，擔任「
      收水」角色，就其參與本案詐欺集團所屬犯罪組織，而同
      受「張智傑」指示為詐欺取財等犯行，業經臺灣南投地方
      檢察署檢察官以110年度偵字第5374號提起公訴，於111年
      1月10日繫屬於臺灣南投地方法院，現由臺灣南投地方法
      院111年度審訴字第14號（下稱前案）審理中等情，有上
      開起訴書、臺灣高等法院被告前案紀錄表各1份在卷可稽
      ，而前案乃被告參與詐欺集團為加重詐欺犯行之數案件中
      ，最先繫屬法院者，則被告參與犯罪組織之犯行部分，俾
      免於過度評價，自僅應於先繫屬之前案中之首次加重詐欺
      取財犯行論以想像競合犯，至其他之加重詐欺取財犯行，
      袛需單獨論罪科刑。檢察官就被告參與犯罪組織之犯行另
      行提起本件公訴，於111年1月17日繫屬於本院，有高雄地
      檢署函上之本院收文章可查（見本院卷第5頁），揆諸上
      開說明，顯就實質上同一案件向本院重行起訴，本應就被
      告本案被訴參與犯罪組織部分諭知不受理判決，惟此部分
      與前揭經本院判決有罪部分，有想像競合犯之裁判上一罪
      關係，爰不另為不受理之諭知。
據上論斷，應依刑事訴訟法第273條之1第1項、第284條之1、第2
99條第1項前段，洗錢防制法第2條第2款、第14條第1項、第16條
第2項，刑法第11條前段，刑法第28條、第339條之4第1項第2款
、第55條前段、第38條之1第1項前段、第3項，刑法施行法第1 
條之1，判決如主文。
本案經檢察官甲○○提起公訴，檢察官范文欽到庭執行職務。
中　　華　　民　　國　　111 　年　　7 　　月　　12　　日
                  刑事第五庭  法  官    黃政忠
以上正本證明與原本無異。
如不服本判決應於收受判決後20日內向本院提出上訴書狀，並應
敘述具體理由。其未敘述上訴理由者，應於上訴期間屆滿後20日
內向本院補提理由書(均須按他造當事人之人數附繕本)「切勿逕
送上級法院」。
「因疫情而遲誤不變期間，得向法院聲請回復原狀」。
中　　華　　民　　國　　111 　年　　7 　　月　　13　　日
                              書記官    儲鳴霄
附錄本判決論罪科刑法條：
刑法第339條之4
犯第339條詐欺罪而有下列情形之一者，處1年以上7年以下有期
徒刑，得併科1 百萬元以下罰金：
一、冒用政府機關或公務員名義犯之。
二、三人以上共同犯之。
三、以廣播電視、電子通訊、網際網路或其他媒體等傳播工具，
    對公眾散布而犯之。
前項之未遂犯罰之。

洗錢防制法第2條　
本法所稱洗錢，指下列行為：
一、意圖掩飾或隱匿特定犯罪所得來源，或使他人逃避刑事追  
    訴，而移轉或變更特定犯罪所得。
二、掩飾或隱匿特定犯罪所得之本質、來源、去向、所在、所有
    權、處分權或其他權益者。
三、收受、持有或使用他人之特定犯罪所得。

洗錢防制法第14條第1項
有第2條各款所列洗錢行為者，處7年以下有期徒刑，併科新臺幣
5百萬元以下罰金。